【裁判字號】    92,家上,128
【裁判日期】    921209
【裁判案由】    離婚
【裁判全文】
臺灣高等法院臺南分院民事判決  九十二年度家上字第一二八號  Ｊ
      上 訴 人    乙 ○ ○.
      被上訴人    甲○○○
右當事人間請求離婚事件，上訴人對於中華民國九十二年七月二日臺灣嘉義地方法院
第一審判決（九十二年度婚字第二二七號）提起上訴，本院於九十二年十一月二十五
日言詞辯論終結，判決如左：
    主    文
上訴駁回。
第二審訴訟費用由上訴人負擔。
    事    實
甲、上訴人方面：
一、聲明：求為判決：(一)原判決廢棄。(二)前項廢棄部分：准上訴人與被上訴人離婚。
二、陳述：除與原判決記載相同者，茲引用之外，補稱略以：
  (一)被上訴人的陳述一派胡言，上訴人於未退休之時，每月所領薪資皆放於宅內抽屜
    ，由被上訴人自行取用，何來不給生活費？且上訴人未退休時，政府每月有實物
    配給，上訴人曾要求配送商（米廠等）將實物直送被上訴人娘家，因上訴人隻身
    在台，以被上訴人娘家為家，略盡孝道之意，何來不顧其生活之需？又被上訴人
    原為業理髮之女子，因上訴人之請求，其行為、環境始因而改變，何來不顧其生
    活之需？
  (二)被上訴人之兄於無法維生之情況下，無法教養兒子，上訴人聽被上訴人請求，將
    其兄之幼子（二歲）收為養子，以助其窮困；又被上訴人好友葉某，經商失敗求
    被上訴人資助，上訴人看被上訴人份上，亦以支票資助。
  (三)被上訴人之二哥不務正業，為登記有案之流氓，於上訴人轄區內非行，經上訴人
    再三警告而不改，更不知盡孝且以賭博維生，後上訴人公開宣告，如有不是依法
    照辦；其在不順意之餘乃改往被上訴人娘家同住，並開設賭場，斯時被上訴人亦
    在娘家作業，為求方便，私下在嘉義市○○路五五六巷購產而居，並非上訴人將
    被上訴人趕出家門。
  (四)其後，被上訴人因行為越來越亂，為空軍福利中心解任，後到嘉義榮民醫院亦不
    告而走，所住文化路之屋，亦為法院拍賣，嗣被上訴人遷入王田里，再遷往不明
    之地，仍不回上訴人住所同住，此乃犯惡意遺棄之事實。幾年沒有回家，上訴人
    並非賭博，只是消遣而已，被上訴人十多來不顧上訴人生死，上訴人住醫院，緊
    急情況被上訴人都沒有來探視，上訴人為了小孩忍耐多年，被上訴人遭上訴人趕
    出去，也不通知上訴人住在何處，上訴人確實想要離婚，上訴人有拿生活費給被
    上訴人的家人。
三、證據：除援用第一審所提證據，補提多張字據。
乙、被上訴人方面：
    未於言詞辯論期日到場，據其以前場之聲明陳述略為；
一、聲明：求為判決：上訴駁回。
二、陳述：除與原判決記載相同者，茲引用之外，補稱略以：
    不願離婚，若上訴人堅持要離婚，應賠償被上訴人壹佰萬元，上訴人目前沒有工
    作，在家都是在賭博，又不給被上訴人生活費，被上訴人要工作養小孩、過生活
    ，被上訴人生活正常，未在外面亂搞，小孩照顧的好好的，請求明查。
三、證據：援用第一審所提證據外。
    理    由
一、被上訴人經合法通知，無正當理由，未於言詞辯論期日到場，核無民事訴訟法第
    三百八十六條所定各款情形，依上訴人之聲請，由其一造辯論判決。
二、上訴人主張兩造係夫妻，被上訴人於七十六年十一月間即離家不歸，於上訴人生
    病住院治療亦不來醫院探視，有惡意遺棄之情形，上訴人對被上訴人及其娘家多
    所照顧，被上訴人不知感恩，竟謂上訴人從未支付家用，爰依民法第一千零五十
    二條第一項第五款、第二項規定，請求判決准兩造離婚等語；被上訴人則以：伊
    非自行離家，乃遭上訴人趕出家門，上訴人整日賭博，不給被上訴人生活費，小
    孩及生活開銷，須由被上訴人出外工作賺取，被上訴人不願離婚等語，資為抗辯
    。
三、上訴人主張兩造係夫妻，現婚姻關係尚存續中，兩造自七十六年間起，即未一起
    共同生活之事實，有戶籍謄本一件為証，且為被上訴人所不否認，又證人榮廷江
    於原審曾証證稱：「我去過原告家，只看過原告一人，沒看到他太太」」等語。
    （原審卷二十七頁），即兩造之女李蜀芝亦於原審證稱：「父母沒有住在一起，
    …、」（原審卷三十六頁），證人所言與上訴人主張之事實，大致相符，堪認上
    訴人主張，為真實可採。
四、被上訴人抗辯「係因上訴人將其趕出家門，曾經回去，但又被趕出。上訴人未給
    生活費」之事實，業據兩造之女李蜀芝於原審到庭證稱：「父母沒有住在一起，
    是因為我爸爸都沒有給我媽媽生活費，都是媽媽自己在賺錢，從我國小五、六年
    級的時候，因為爸爸脾氣不好，也會賭博，而且不會體諒媽媽的辛苦，我爸爸會
    拿我媽媽的錢去賭博，而且把結婚的戒指也典當掉，所以我和媽媽才沒有和爸爸
    住在一起，以前住一起的時候，他們兩人常常吵，而且吵的很兇，主要也是因為
    錢的問題，爸爸向媽媽要不到錢的時候，有時候會向媽媽偷錢，因此他們就會吵
    架，有一次印象最深的是他們兩人竟然互毆。」，「後來爸爸有請媽媽回去，我
    和媽媽也有回去住，但是後來因為想要有收入，爸爸把房子的房間分租出去，我
    和媽媽回去住在媽媽娘家，但是晚上睡覺時，爸爸沒有在媽媽娘家那裡睡覺，爸
    爸還是住在原來的地方。後來外婆去世，因為舅舅搬回外婆家住，所以我和媽媽
    搬到文化路租房子住，這時，爸爸偶而還是會過來吃飯，只是沒有睡在一起。那
    時爸爸也沒有要我們回去團圓。」，「八十四年間，爸爸、媽媽調解後，因為爸
    爸沒有履行和解條件，還是會叫朋友到家裡打牌，所以媽媽沒有回去。爸爸一星
    期賭博二、三次，賭注多大我不知道。每次爸爸住院，媽媽都有去探視。」等語
    。（原審卷三十六頁至三十八頁），查證人係兩造之親生女，當無偏坦一方之理
    ，其證言應屬事實為可採信。而上訴人亦自承常在家中打牌，再觀之兩造曾於八
    十四年七月二十七日在嘉義市東區區公所調解會成立調解，其內容即為：「上訴
    人同意戒賭，若上訴人於調解成立日起三個內不再賭博，被上訴人願返回上訴人
    住所履行同居義務」，此有調解書影本一件可證（原審卷十九頁），綜上各事實
    ，堪以認定兩造之所以未能同居一處，實係因過去長期以來上訴人賭博，無法戒
    除嗜賭習行，未能供應必要之生活費，將房屋分租致被上訴人無處居住，應認被
    上訴人有不能同居之正當事由。上訴人雖於本院審理時提出部分字據，欲証明其
    過去確曾支出生活費，但各該字據乃第三人所立，無從直接証明交付被上訴人生
    活費用，且大多係六十九年、七十年間之事，並無足以証明八十四年調解成立前
    後，上訴人有長期定期支付生活費之事，又公務員之實物配給，僅係基本必要物
    質，其餘生活支出，在在均須金錢，自不能因有實物配給，即謂其已盡家庭經濟
    負擔之責，上訴人主張，其已盡負擔家庭生計之責云云，尚與事實不符，被上訴
    人所辯，尚屬可採。上訴人依民法第一千零五十二條第一項第五款規定，以被上
    訴人有係惡意遺棄事由，訴請離婚，尚屬無據。
五、又有前項以外之重大事由，難以維持婚姻者，夫妻之一方得請求離婚。但其事由
    應由夫妻之一方負責者，僅他方得請求離婚。民法第一千零五十二條第二項定有
    明文。上訴人以惡意遺棄為理由，請求離婚，既不應准許，上訴人主張，其因病
    住院多次，被上訴人未曾去醫院探視，應認構成其他重大事由，應准裁判之離婚
    等語，查證人溫可函、谷忠黃、游守義等於原審均證稱：「不清楚被告有無於原
    告住院期間到醫院探視原告。」（原審卷六十頁），雖証人王基全於本院到庭証
    稱；「伊係上訴人之乾兒子，上訴人生病，均會打電話告知，伊均去探視，共有
    二、三次，未曾見過家屬，伊去探視時間，是一小時或半小時。」，依証人所述
    ，僅能証明過去二、三次其於醫院探視上訴人之一小時或半小時間，未見被上訴
    人而已，並不能証明其餘時間，被上訴人未曾探視上訴人，又與兩造女兒李蜀芝
    於原審証述：「．．每次爸爸住院，媽媽都有去探視」不符。被上訴人既曾探病
    ，而醫院中有充分之醫護人員照料，一般中下家庭必須為日常生計工作，不可能
    成日陪伴，自不能因上訴人生病未請假照料，即認構成重大事由，可資以離婚。
    上訴人另依民法第一千零五十二條第二項以兩造夫妻情分蕩然無存，被上訴人對
    其生死漠不關心，訴請離婚，亦屬無據，應予駁回。
六、從而，上訴人本於民法第一千零五十二條第一項第五款、第二項規定，請求判決
    離婚，為無理由，不應准許。原審駁回其請求，尚無不合。上訴意旨指摘原判決
    不當，求予廢棄改判，為無理由，應駁回其上訴。
七、結論：本件上訴為無理由，依民事訴訟法第三百八十五條第一項前段，第四百四
    十九條第一項、第七十八條，判決如主文。
中      華      民      國    九十二    年     十二     月      九      日
                                    臺灣高等法院臺南分院民事第一庭
~B1審判長法官  張    世    展
~B2      法官  蘇    清    恭
~B3      法官  吳    上    康
右為正本係照原本作成。
如對本判決上訴，須於判決送達後二十日內向本院提出上訴狀，未表明上訴理由者，
應於上訴後二十日內向本院提出理由書。
中      華      民      國    九十二    年     十二     月      十一    日
~B法院書記官  易    慧    玲


司法院資訊處製作；財團法人民間司法改革基金會備份。
